最　高　行　政　法　院　判　決
　　　　　　　　　　　　　　　　　　 96年度判字第01939號
上　訴　人
即被上訴人　唐城營造有限公司
代　表　人　甲○○
上　訴　人
即被上訴人　財政部臺北市國稅局
代　表　人　凌忠嫄
上列當事人間因營業稅事件，上訴人對於中華民國95年4月20日
臺北高等行政法院94年度訴字第1558號判決，提起上訴。本院判
決如下：
　　主  文
原判決關於撤銷訴願決定及原處分之罰鍰及該訴訟費用部分均廢
棄。
廢棄部分上訴人唐城營造有限公司在第一審之訴駁回。
上訴人唐城營造有限公司上訴駁回。
廢棄部分第一審及上訴審訴訟費用暨駁回部分上訴審訴訟費用均
由上訴人唐城營造有限公司負擔。
　　理  由
一、本件上訴人唐城營造有限公司（即原審原告，下稱唐城公司
    ）經人檢舉逃漏稅，案經臺北市稅捐稽徵處（營業稅業務於
    民國92年1月1日移撥上訴人財政部臺北市國稅局）查核後，
    核定上訴人唐城公司於90年5月向訴外人和陽開發股份有限
    公司（下稱和陽公司）承攬工程，漏開統一發票並漏報銷售
    額，應補徵營業稅新臺幣（下同）42萬3,463元，並按未依
    法給予他人憑證總額處以百分之五罰鍰計42萬3,463元。上
    訴人唐城公司不服，循序提起訴願，經財政部93年4月28日
    臺財訴字第0930016134號訴願決定，撤銷原處分（復查決定
    ）暨命原處分機關另為處分。嗣經上訴人財政部臺北市國稅
    局（即原審被告，下稱臺北市國稅局）重核復查決定變更補
    徵稅額為31萬8,861元，罰鍰金額為31萬8,860元。上訴人唐
    城公司不服，循序提起行政訴訟，經原審判決撤銷訴願決定
    及原處分（復查決定）關於罰鍰部分，暨駁回上訴人唐城公
    司其餘之訴。兩造均不服，遂提起本件上訴。
二、上訴人唐城公司在原審起訴意旨略以：於理而言，長期工程
    合約認列收益，本是稅捐之代墊款，這項代墊款是以消費者
    會繳這筆稅款為前提，如今，應收帳款不確定，而且事後結
    算時，訴外人和陽公司認不必再互開發票，亦證明此不確定
    性的確存在，若要將代墊款先繳，則不合公平租稅原則。且
    訴外人和陽公司之委託人到上訴人臺北市國稅局接受詢問時
    ，曾指出請款及開發票都是和陽公司主導，然責任卻由上訴
    人唐城公司承擔，而訴外人和陽公司卻不必承擔稅捐稽徵法
    第44條之責任，並本件係訴外人和陽公司引誘違法；為此，
    訴請撤銷訴願決定及原處分等語。
三、上訴人臺北市國稅局則以：上訴人唐城公司承攬訴外人和陽
    公司營建之木柵新發現新建工程（下稱系爭工程），其承攬
    發包合約書（下稱系爭合約書）第5條約定，系爭工程係採
    總價承包制，合約總金額7,050萬元（含稅），是上訴人應
    開立發票予訴外人和陽公司總金額應為工程合約之總價。又
    系爭合約書第6條約定，系爭工程採階段性付款，且上訴人
    唐城公司係屬包作業，依「營業人開立銷售憑證時限表」規
    定，其開立憑證時限為依其工程合約所載每期應收價款時。
    而上訴人唐城公司及訴外人和陽公司開始皆依營業人開立銷
    售憑證時限表規定辦理，但自第16期開始，雙方對系爭工程
    品質有爭議，而私自依訴外人和陽公司驗收合格工程撥款後
    ，上訴人唐城公司再開立憑證，顯違反「營業人開立憑證時
    限表」規定。另本件因上訴人唐城公司提起訴願，經財政部
    訴願決定認上訴人唐城公司並非按合約進度表之順序完工請
    款，且認上訴人唐城公司第20次完工請款金額，應開立統一
    發票而未開立之銷售額為669萬6,080元（含稅），則本件漏
    開發票銷售額應變更為637萬7,219元（不含稅），從而，上
    訴人臺北市國稅局重核復查決定變更應補徵稅額為31萬8,86
    1元。又上訴人唐城公司既有漏開統一發票並漏報銷售額事
    實，則上訴人臺北市國稅局依稅捐稽徵法第44條規定處以未
    依規定開立統一發票金額百分之五罰鍰計31萬8,860元亦無
    違誤等語，資為抗辯。
四、原審斟酌全辯論意旨及調查證據之結果，以：（一）本稅部
    分：「營業人開立銷售憑證時限表」乃屬營業稅法第32條第
    1項條文之一部，並非法規命令，其為規範稅捐事項之「適
    格法規範」應無疑義。另上開立法規範，在本件包作業之情
    形，的確會使納稅義務人負擔先行代墊營業稅款，而有導致
    稅款無法轉嫁之風險。但因為納稅義務人事後還是可以解除
    契約之手段，按營業稅法上銷貨退回之相關規定扣減之，雖
    不盡妥適，但仍是立法政策層次。又有關「依工程合約應收
    取價款」之時點認定標準，基於稅捐稽徵作業效率，及避免
    公法上之權利義務受私法糾紛之不當牽制，原則上宜採主觀
    說即由納稅義務人主觀認知以決定；本件上訴人唐城公司既
    自認已完成第20期工程之施作項目，並向訴外人和陽公司請
    款，即應認定為該期營業稅稅捐債務之生效時點，上訴人唐
    城公司因此負有開立統一發票繳納營業稅之義務。從而，上
    訴人臺北市國稅局就本稅部分之補徵處分仍屬合法，上訴人
    唐城公司爭執其合法性，自非有據。（二）裁罰部分：上訴
    人唐城公司客觀未依限繳納營業稅之客觀事實雖得確認，但
    在評價其客觀不作為之違法性時，仍應考量到個案之特殊情
    形。經查：上訴人唐城公司曾謂：「當初其向和陽公司請款
    時，和陽公司拒絕付款，也曾建議其不要建立統一發票」等
    語，如果以上所述屬實，則和陽公司事後提出檢舉之作為，
    實在可議（因其本身為稅捐之實質負擔人，卻不支付稅款而
    建議形式納稅義務人暫時不申報營業稅，再提出檢舉，有違
    誠信），此時稅捐機關接受這樣的檢舉，再去處罰納稅義務
    人，等於鼓勵陷害，此時或許根本不該接受此等之檢舉，就
    算接受以後，也應將揭發之行為評價為不具違法性。是本件
    上訴人唐城公司之行為不具違法性。縱認上訴人唐城公司作
    為客觀違法，但於其明知稅捐已無法轉嫁時，要求其先付稅
    款，亦違反法規範對社會一般正常人之期待，因此其不具期
    待可能性，得以免責等語。而為撤銷訴願決定及原處分（復
    查決定）關於罰鍰部分，暨駁回上訴人唐城公司其餘之訴之
    判決。
五、上訴人唐城公司上訴意旨復以：原審判決謂上訴人唐城公司
    往後仍有辦理銷貨退回之可能性。然上訴人唐城公司質疑，
    訴外人和陽公司向上訴人臺北市國稅局檢舉，再提出「雙方
    不必再付或退回任何金額的清算報告」，其實無可能願意配
    合辦理銷貨退回；況上訴人唐城公司若依原審判決開立發票
    ，將造成訴外人和陽公司雙重得利，是原審判決雖正義凜然
    謂和陽公司有違誠信，但判決理由論述，卻又讓訴外人和陽
    公司獲益，實另人費解。另本件真正應負擔稅捐者為訴外人
    和陽公司，僅因其不願負擔，上訴人臺北市國稅局轉向上訴
    人唐城公司索取，再責由上訴人唐城公司以訴訟方式向真正
    負擔者索取，豈是合理之法律規定？為此，訴請廢棄原判決
    關於本稅部分，撤銷訴願決定及原處分關於本稅部分等語。
六、上訴人臺北市國稅局上訴意旨略以：（一）原審判決肯認以
    「構成要件該當」、「違法」、「有責」三階段理論判斷行
    政違章行為是否應予處罰之步驟，又認上訴人唐城公司確實
    未依限繳納營業稅，亦即上訴人唐城公司之違章行為構成要
    件該當，依三階段理論已具違法性之表徵，除非具有阻卻違
    法事由，否則該行為即具違法性。而原審判決所認上訴人唐
    城公司所具備之阻卻違法事由竟係受訴外人和陽公司之陷害
    ，此既非行政罰法明定之阻卻違法事由，亦不符合超法規阻
    卻違法事由。是原審判決自創以上訴人唐城公司受人陷害為
    阻卻違法事由，顯有適用法規不當之違法。復原審判決所載
    上訴人唐城公司曾謂：「當初其向和陽公司請款時，和陽公
    司拒絕付款，也曾建議其不要建立統一發票」等語，然此僅
    是上訴人唐城公司片面之詞，並無任何證據以證之，原審判
    決就此之認定，難令人信服。況縱上訴人唐城公司之詞屬實
    ，惟上訴人唐城公司為有獨立判斷能力之法人，具專業之商
    業會計知識，豈有因和陽公司之建議即有被陷害之理？又和
    陽公司之所為，不論社會一般人是否認為可議、有違誠信，
    其既已檢舉，主管機關本應受理。至檢舉人和陽公司是否亦
    有違章行為、上訴人唐城公司依檢舉內容是否有違章行為，
    應否受罰，乃屬二事，是原審判決關於上訴人唐城公司行為
    不具違法性之理由，有混淆民事、行政二元救濟途徑。（二
    ）上訴人唐城公司縱明知稅款無法轉嫁，亦非無期待其為先
    開立發票之合法行為，蓋制度上仍有解決之方法，然原審判
    決卻以上訴人之為違章行為不具期待可能性為阻卻責任事由
    ，顯有適用法規不當之違法。況若依原審判決之論理，稅捐
    稽徵法第44條「應給與他人憑證而未給與」之行為罰規定，
    將少有適用之餘地，且「營業人開立銷售憑證時限表」之規
    定內容亦將全盤瓦解。為此，訴請廢棄原判決不利上訴人臺
    北市國稅局之部分暨駁回上訴人唐城公司就上開廢棄部分於
    原審之訴。
七、本院查：
（一）補徵營業稅即上訴人唐城公司上訴部分：
    按「銷項稅額，指營業人銷售貨物或勞務時，依規定應收取
    之營業稅額。」「營業人當期銷項稅額，扣減進項稅額後之
    餘額，為當期應納或溢付營業稅額。」「營業人銷售貨物或
    勞務，應依本法營業人開立銷售憑證時限表規定之時限，開
    立統一發票交付買受人。」「營業人有左列情形之一者，主
    管稽徵機關得依照查得之資料，核定其銷售額及應納稅額並
    補徵之：．．．　五、漏開統一發票或於統一發票上短開銷
    售額者。」行為時營業稅法第14條第2項、第15條第1項、第
    32條第1項前段及第43條第1項第5款分別定有明文。又「包
    作業」開立憑證時限為「依其工程合約所載每期應收價款時
    為限。」復為營業人開立銷售憑證時限表所明定。經查：本
    件上訴人唐城公司自訴外人和陽公司承攬系爭工程，其中工
    程款637萬7,219元（不含稅），為上訴人唐城公司認已完成
    施作且向訴外人和陽公司請款，雖訴外人和陽公司拒絕付款
    ，但上訴人唐城公司仍有依營業人開立銷售憑證時限表規定
    開立發票報繳營業稅之義務，然其卻未依限開立發票，故上
    訴人臺北市國稅局對之補徵營業稅自屬合法等情，已經原審
    判決依調查證據之辯論結果，詳述得心證之理由，依上述法
    律規定，並無不合。至上訴人唐城公司上訴意旨所指摘者，
    無非係悖於上述法律規定之一己見解，是其據以指摘原審判
    決關於維持上訴人臺北市國稅局補徵營業稅之處分違法云云
    ，並無可採。從而，上訴意旨求為廢棄原審判決關於補徵營
    業稅部分，為無理由，應予駁回。
（二）裁處罰鍰即上訴人臺北市國稅局上訴部分：
    按「營利事業依法規定應給與他人憑證而未給與，應自他人
    取得憑證而未取得，或應保存憑證而未保存者，應就其未給
    與憑證、未取得憑證或未保存憑證，經查明認定之總額，處
    百分之五罰鍰。」稅捐稽徵法第44條定有明文。又「人民違
    反法律上之義務而應受行政罰之行為，法律無特別規定時，
    雖不以出於故意為必要，仍須以過失為其責任條件。」復經
    司法院釋字第275號解釋在案。可知，營利事業若有依法規
    定應給與他人憑證而未給與，並其就此行政法上義務之違反
    有故意或過失時，原則上即構成違反稅捐稽徵法第44條規定
    之違章。又是否有過失，若法規有明文規定者，原則上即應
    以違反行政法上義務之構成要件事實為其注意範圍。經查：
    本件原審判決以上訴人唐城公司就本件未依規定開立統一發
    票行為欠缺違法性及有責性，而將上訴人臺北市國稅局依稅
    捐稽徵法第44條規定所為處以罰鍰處分予以撤銷，固非無見
    。惟查：行為人之行為若與法律規定之違章構成要件該當者
    ，除其有阻卻違法事由外，即應認其行為具違法性。本件依
    前述關於補徵營業稅部分之說明，可知，上訴人唐城公司確
    有未依規定開立統一發票情事，則此行為已合致稅捐稽徵法
    第44條關於「營利事業依法規定應給與他人憑證而未給與」
    之要件甚明。至於行政罰之阻卻違法事由，於本件行為時及
    處分時之相關法律並無規定，而參諸刑法及95年2月5日施行
    之行政罰法關於阻卻違法事由之規定，亦均無原審判決所稱
    如本件陷害情事係屬阻卻違法事由之規範，故原審判決據以
    認定上訴人唐城公司無稅捐稽徵法第44條規定之違法性，即
    有適用法規不當之違法。又上訴人唐城公司係從事包作業，
    則其對因其包作業之銷售貨物或勞務而生款項應否開立統一
    發票及於何時開立統一發票，本即有注意義務；而依法律規
    定，包作業開立憑證時限既為「依其工程合約所載每期應收
    價款時」，亦即依此法律之明文規定，包作業依合約應收款
    之統一發票開立時間，並非款項已收訖時；故雖包作業有應
    收款已逾應收款時而仍未收訖情事，亦不影響其依法應開立
    憑證之作為義務。是包作業自不得因嗣後實際未能收得款項
    ，而免除其依法規定原應負之統一發票開立義務，並此作為
    義務亦為包作業之營利事業所能注意；故包作業之未依規定
    開立統一發票，縱係有實際未能收取情事，亦不得因此而謂
    該包作業無應依法規定開立統一發票之期待可能性。而依原
    審確定之事實，上訴人唐城公司確有未依規定開立統一發票
    情事，則其就該應依限開立統一發票之作業義務，有應注意
    、能注意卻疏未注意之過失甚明；是原審判決以無期待上訴
    人唐城公司依規定開立統一發票之期待可能性，謂其無稅捐
    稽徵法第44條規定之有責性云云，亦有適用法規不當之違法
    。綜上，原審判決撤銷訴願決定及原處分關於罰鍰部分係有
    適用法規不當之違法，並與判決結論有影響，故上訴人臺北
    市國稅局求予廢棄，為有理由。又因依原審確定之事實，已
    足認上訴人唐城公司確有據以補徵營業稅事實之未依規定開
    立統一發票情事，並其就該作為義務之違反，亦有應注意、
    能注意而疏未注意之過失，故上訴人臺北市國稅局依稅捐稽
    徵法第44條規定，按經查明認定之應開立而漏未開立之統一
    發票總額處以百分之五罰鍰，即無違誤。故由本院就此部分
    自為判決，除將原審判決關於撤銷訴願決定及原處分之罰鍰
    部分廢棄外，並就廢棄部分駁回上訴人唐城公司在原審之訴
    。
據上論結，本件上訴人財政部臺北市國稅局上訴為有理由、上訴
人唐城營造有限公司上訴為無理由，依行政訴訟法第255條第1項
、第256條第1項、第259條第1款、第98條第1項前段，判決如主
文。
中　　華　　民　　國　　96　　年　　10　　月　　31　　日
                  第一庭審判長法  官　高　啟　燦
                              法  官  黃　璽　君
                              法  官　廖　宏　明
                              法  官　楊　惠　欽
                              法  官　林　樹　埔
以  上  正  本  證  明  與  原  本  無  異
中　　華　　民　　國　　96　　年　　10　　月　　31　　日
　　　　　　　　　　　　　　　書記官　張　雅　琴
